【裁判字號】    99,交聲,563
【裁判日期】    990430
【裁判案由】    違反道路交通管理處罰條例聲明異議
【裁判全文】
臺灣桃園地方法院交通事件裁定         99年度交聲字第563號
原處分機關  交通部公路總局新竹區監理所桃園監理站
異  議  人
即受處分人  甲○○
上列受處分人因違反道路交通管理處罰條例案件，對於交通部公
路總局新竹區監理所桃園監理站於民國99年4 月12日以桃監裁罰
字第裁52-Z00000000號違反道路交通管理事件裁決書所為之裁決
處分不服，聲明異議，本院裁定如下：
    主  文
原處分撤銷。
甲○○汽車駕駛人，駕駛汽車經測試檢定酒精濃度超過規定標準
，吊扣普通小型車駕駛執照拾貳個月及接受道路交通安全講習。
    理  由
一、按汽車駕駛人飲用酒類後其吐氣所含酒精濃度超過每公升0.
    25毫克以上者，不得駕車，道路交通安全規則第114 條第2
    款定有明文。而道路交通管理處罰條例第35條第1 項第1 款
    亦規定，汽車駕駛人，駕駛汽車經測試檢定酒精濃度超過規
    定標準者，處新臺幣（下同）15,000元以上60,000元以下罰
    鍰，並當場移置保管該汽車及吊扣其駕駛執照1 年。且汽車
    駕駛人，有第35條第1 項規定之情形者，應接受道路交通安
    全講習，道路交通管理處罰條例第24條第1 項第2 款復有明
    文。又聲明異議程序，屬司法救濟途徑之一，應由法院審查
    受處分人所涉之違規事實是否成立、原處分所適用之法條是
    否正確及裁罰是否適當等事項，法院就此負有司法審查之作
    用，對原處分失當時，即應自為處分（臺灣高等法院暨所屬
    法院98年度法律座談會刑事類提案第20、23號參照）。
二、原處分意旨略以：本件受處分人甲○○於民國98年7 月16日
    下午3 時16分許，駕駛Z6-1000 號自用小客車行經國道1 號
    公路南向51公里處，為內政部警政署國道公路警察局員警舉
    發「酒後駕車，經對駕駛實施酒測，酒測值0.63㎎/L）超過
    標準」違規，經內政部警政署國道公路警察局依違反道路交
    通管理處罰條例第35條第1 項第1 款，以公警局交字第Z000
    00000 號舉發違反道路交通管理事件通知單當場舉發，交通
    部公路總局新竹區監理所桃園監理站（下稱原處分機關）於
    99年4 月12日以桃監裁罰字第裁52-Z00000000號裁決書，依
    道路交通管理處罰條例第35條第1 項第1 款規定，裁處受處
    分人吊扣其駕駛執照12個月、罰鍰新臺幣（下同）49,500元
    並施以道安講習，於法並無不合等詞。
三、聲明異議意旨略以：受處分人因該次酒後駕車行為已經本院
    以98年度桃交簡字第3211號判決判處拘役40日，並於98年12
    月15日易科罰金執行完畢，不應再處以罰鍰49,500元之裁罰
    ，且吊扣其駕駛執照，將嚴重影響其生計，是爰請求撤銷原
    處分等語。
四、本院查：
（一）本件受處分人於98年7 月16日下午3 時16分許，駕駛Z6-1
      000 號自用小客車行經國道1 號公路南向51公里處，為內
      政部警政署國道公路警察局員警舉發「酒後駕車，經對駕
      駛實施酒測，酒測值0.63㎎/L）超過標準」違規，經內政
      部警政署國道公路警察局依違反道路交通管理處罰條例第
      35條第1 項第1 款，以公警局交字第Z00000000 號舉發違
      反道路交通管理事件通知單當場舉發，並由受處分人當場
      簽收，嗣經移送原處分機關，於99年4 月12日以桃監裁罰
      字第裁52-Z00000000號裁決書，依道路交通管理處罰條例
      第35條第1 項第1 款規定，裁處受處分人吊扣其駕駛執照
      12個月、罰鍰新臺幣（下同）49,500元並施以道安講習。
      又本件受處分人因同時觸犯刑法第185 條之3 公共危險罪
      ，經本院於98年10月26日以98年度桃交簡字第3211號判決
      判處拘役40日確定等情，有上開舉發通知單、裁決書、本
      院判決書及臺灣高等法院被告前案紀錄表在卷可稽。是受
      處分人有駕駛汽車經測試檢定酒精濃度超過規定標準之違
      規事實，洵堪認定。
（二）原處分機關固依道路交通管理處罰條例第35條第1 項第1
      款規定，吊扣受處分人駕駛執照12個月，惟該條既僅單純
      規定「吊扣其駕駛執照1 年」，而未明定其駕駛執照之種
      類，則有關吊扣、吊銷駕駛執照處分效力與執行方式之法
      令依據，自仍應以道路交通管理處罰條例第68條規定為依
      據。而道路交通管理處罰條例第68條已於94年12月14日修
      正，並自95年3 月1 日施行生效，茲因本件行為時及裁決
      時係分別為98年7 月16日及99年4 月12日，均在該條文修
      正之後，是本件違規行為之認定，自應依行為時及裁處時
      之道路交通管理處罰條例第68條規定（即上開94年12月14
      日修正後之該條例第68條）裁處。而上開條例於修正前之
      第68條原係規定：「汽車駕駛人因違反本條例及道路交通
      安全規則之規定，受吊扣或吊銷駕駛執照處分時，吊扣或
      吊銷其持有各級車類之駕駛執照」，修正後則係規定：「
      汽車駕駛人，因違反本條例及道路交通安全規則之規定，
      受吊銷駕駛執照處分時，吊銷其持有各級車類之駕駛執照
      」，經與修正前條文比較，可知乃係將原條文中「吊扣或
      」三字刪除，而僅餘現行之「吊銷」，則依「明示其一，
      排除其他」之法理，現行之上開規定應係明示排除「吊扣
      駕駛執照處分時，吊扣其持有各級車類之駕駛執照」之規
      定，而僅餘「吊銷駕駛執照處分時，始吊銷其持有各級車
      類之駕駛執照」之規定。準此，本件受處分人既係因駕駛
      自小客車而違規，則其依法所受之處分，即應係指限制其
      駕駛自小客車之權利，而吊扣其自小客車駕駛執照，始符
      修正後該條例第68條規定之意旨，並與依法行政之原則相
      合。本件受處分人現領有之有效駕駛執照雖即為普通小型
      車駕照，與其違規當時所駕駛車輛之駕駛執照相同，然違
      反道路交通管理事件裁決書處罰主文欄，吊扣汽車牌照或
      駕駛執照處分，應記明應受吊扣汽車牌照或駕駛執照名稱
      、號碼及吊扣期間，違反道路交通管理事件統一裁罰基準
      及處理細則第43條第2 項第3 款定有明文。原處分並未依
      上開規定於違反道路交通管理事件裁決書處罰主文欄，記
      明應受吊扣駕駛執照名稱、號碼，僅於裁決書舉發違規事
      實欄內註記「請繳送有效之汽車駕駛執照」等語，尚有未
      洽。
（三）再者，94年2 月5 日公布，並於95年2 月5 日施行之行政
      罰法第26條已規定：「一行為同時觸犯刑事法律及違反行
      政法上義務規定者，依刑事法律處罰之。但其行為應處以
      其他種類行政罰或得沒入之物而未經法院宣告沒收者，亦
      得裁處之。前項行為如經不起訴處分或為無罪、免訴、不
      受理、不付審理之裁判確定者，得依違反行政法上義務規
      定裁處之。」，所謂「其他種類行政罰」，係指違反行政
      法上之義務應受「裁罰性」之「不利處分」，依行政罰法
      第2 條規定，包括限制或禁止行為之吊扣證照處分。究其
      立法目的，一行為同時觸犯刑事法律及違反行政法上義務
      規定時，由於刑罰與行政罰同屬對不法行為之制裁，而刑
      罰之懲罰作用較強，故依刑事法律處罰，即足資警惕時，
      實無一事二罰再處行政罰之必要，且刑事法律處罰，由法
      院依法定程序為之，較符合正當法律秩序，應予優先適用
      ，但罰鍰以外之沒入或其他種類行政罰，因兼具維護公共
      秩序之作用，為達行政目的，行政機關仍得併予裁處。即
      道路交通主管機關對於汽車駕駛人之酒後駕車行為，依上
      開道路交通管理處罰條例第35條第1 項第1 款規定予以裁
      罰，係對行為人違反行政法上義務規定之行政罰，且該條
      例關於一行為同時觸犯刑事法律及違反行政法上義務規定
      者，並無特別規定，是以，汽車駕駛人酒後駕車行為，經
      測試檢定酒精濃度超過規定標準，同時涉犯刑法第185 條
      之3 之公共危險罪嫌者，道路交通主管處罰機關除有上開
      行政罰法第26條第1 項但書規定，得處以其他種類行政罰
      之情形外，關於罰鍰部分，即應依上開行政罰法第26條及
      道路交通管理處罰條例第10條規定，移送地方法院檢察署
      處理，於移送後，非有上開行政罰法第26條第2 項所定不
      起訴等事由，得依違反行政法上義務規定裁處者，不得再
      依道路交通管理處罰條例第35條第1 項第1 款規定，裁處
      行為人罰鍰之行政罰。準此，本件受處分人同一酒後駕車
      行為，同時觸犯刑法第185 條之3 之酒後不能安全駕駛動
      力交通工具而仍駕駛罪，經本院判處拘役40日，如易科罰
      金以1,000 元折算1 日，於98年10月26日確定，受處分人
      並於98年12月15日繳納易科罰金執行完畢等情，有前開判
      決書、臺灣桃園地方法院檢察署自行收納款項收據以及臺
      灣高等法院被告前案紀錄表在卷可稽。揆諸上揭說明，應
      認受處分人因本件交通違規所應處之罰鍰部分處罰，已依
      刑事法律處罰在案，則原處分機關漏未勘酌及此，就本件
      裁罰之罰鍰部分，遽對受處分人裁處49,500元，此部分自
      有未當。
五、綜上所述，本件受處分人確有於上開時地因違反酒後駕駛自
    用小客車，經警攔停測試其呼氣中酒精濃度超過規定標準之
    違規行為，然其依法應受之處分既僅係限制其駕駛自小客車
    之權利，原處分機關未依上開規定於違反道路交通管理事件
    裁決書處罰主文欄，記明應受吊扣駕駛執照名稱、號碼，僅
    於裁決書舉發違規事實欄內註記「請繳送有效之汽車駕駛執
    照」等語，尚有未洽，異議意旨就此所指，即有理由；又受
    處分人同一酒後駕車之行為，既經本院判處拘役40日確定，
    並易科罰金執行完畢，有如上述，原處分機關漏未斟酌上揭
    行政罰法第26條第1 項之規範目的，遽就罰鍰部分，對受處
    分人為上開裁罰，亦有未合。從而，受處分人提起本件聲明
    異議，為有理由，應由本院將原處分撤銷，並自為裁罰如主
    文第2 項所示，以期適法。
據上論斷，應依道路交通案件處理辦法第19條、第20條前段，裁
定如主文。
中    華    民    國    99    年    4     月    30    日
                  刑事第八庭    法  官  葉藍鸚
以上正本證明與原本無異。
如不服本裁定，應於裁定送達後5 日內向本院提出抗告狀。
                                書記官  冒佩妤
中    華    民    國    99    年    5     月    3     日

司法院資訊處製作；財團法人民間司法改革基金會備份。
